臺灣臺北地方法院民事判決　　　　　　 96年度簡上字第473號
　　上　訴　人　甲○○
　　　　　　　　　　　　　　7.
　　　　　　　　乙○○
　　被上訴人　　台灣中小企業銀行股份有限公司
　　法定代理人　丁○○
　　訴訟代理人　丙○○
　　　　　　　　　　　　　　樓.
上列當事人間返還消費借貸款事件，上訴人對於中華民國 96 年
7 月 10 日本院臺北簡易庭 96 年度北簡字第 22185 號第一審
判決提起上訴，本院於 96 年 11 月15 日言詞辯論終結，判決
如下：
    主      文
上訴駁回。
第二審訴訟費用新臺幣捌仟壹佰元由上訴人連帶負擔。
    事實及理由
一、本件上訴人甲○○、上訴人乙○○經合法通知後，未於言詞
    辯論期日到場，核無民事訴訟法第386條所列各款之情形，
    爰依被上訴人台灣中小企業銀行股份有限公司聲請，由其一
    造辯論而為判決。
二、被上訴人起訴主張：上訴人甲○○邀上訴人乙○○為連帶保
    證人，於民國92年3月12日與伊簽訂微型企業創業貸款契約書
    (下稱系爭契約書)，向伊借款新台幣（下同）1,000,000 元
    ，約定到期日為 98 年 3 月 13 日，並約定自 93 年3月13
    日起按月平均攤還本息，利息按年息 3% 固定利率計付，如
    遲延繳款時，則改按原貸利率加郵政儲金 1 年期定期儲蓄
    存款利率加 3% 計算，並約定如未按期攤還本息時，即喪失
    期限利益，債務應視為全部到期，如有遲延履行給付本金或
    利息時，除仍按上開利率計息外，逾期清償在 6 個月以內
    者，按上開利率 10%，超過 6 個月者，超過部份按上開利
    率 20% 計付違約金。詎甲○○僅繳息至 95 年 11月13 日
    即未按期繳款，依約上列借款應視為全部到期。目前尚積欠
    伊本金 492,162 元及自 95 年 11 月 14 日起算之利息暨
    自同年 12 月 14 日起算之違約金，爰依借款及連帶保證契
    約之法律關係，求為命上訴人應連帶給付伊492,162 元，及
    自 95 年 11 月 14 日起至清償日止，按年息 8.2％計算之
    利息，並自 95 年 12 月 14 日起至清償日止，逾期在 6個
    月以內者，按上開利率 10 ％，逾期超過 6 個月者，超過
    部份按上開利率 20 ％計付違約金之判決等情。
三、上訴人未於言詞辯論期日到場，惟據其提出之書狀及準備程
    序中之陳述略以：授信約定書屬於定型化契約，違反消費者
    保護法第13條誠信原則、同法第14條之平等互惠，且簽約時
    間短促，字體甚小，難以辨認，被上訴人復未明確告知條款
    內容，又依民法第247條之1，伊等無法磋商且加重責任，故
    兩造簽訂之授信約定書第5條對伊等顯失公平，應屬無效；
    另被上訴人未將系爭契約文件副本交付，有違本件借貸之要
    式性；伊等於95年10月15日即向被上訴人申請債務協商，然
    被上訴人遲至96年3月1日方通知伊等未依約攤還本息，屬因
    可歸責於被上訴人之事由，致伊等喪失期限利益；系爭契約
    書約定利率過高，尚有重度殘障母親需照顧，以伊等家境情
    況無力清償等語，資為抗辯。
四、原審法院為被上訴人全部勝訴判決，上訴人不服提起上訴，
    並於本院聲明：並於本院聲明：(一)原判決廢棄。(二)被上訴人
    在第一審之訴駁回。被上訴人聲明：上訴駁回。
五、查，上訴人甲○○邀乙○○為連帶保證人，於92年3月12日
    與被上訴人簽訂系爭契約書，向被上訴人借款1,000,000元
    ，約定到期日為98年3月13日，並約定自93年3月13日起按月
    平均攤還本息，利息按年息3%固定利率計付，如遲延繳款時
    ，則改按原貸利率加郵政儲金1年期定期儲蓄存款利率加3%
    計算，並約定如未按期攤還本息時，即喪失期限利益，債務
    應視為全部到期，如有遲延履行給付本金或利息時，除仍按
    上開利率計息外，逾期清償在6個月以內者，按上開利率10%
    ，超過6個月者，超過部份按上開利率20%計付違約金，而甲
    ○○僅繳息至95年11月13日即未按期繳款，尚積欠被上訴人
    本金492,162元及自95年11月14日起算之利息暨自同年12月
    14 日起算之違約金等情，有卷附微型企業創業貸款契約書
    、借據、郵政儲金利率表、繳款明細、授信約定書可憑（見
    原審卷第7至12頁），並為兩造所不爭執，堪信為真。
六、本件應審究者為(一)兩造所簽訂之定型化契約是否違反誠信、
    公平原則而無效？(二)被上訴人未將系爭契約文件副本交付予
    上訴人，是否有違要式性？(三)上訴人請求被上訴人降低借
    款利率是否有理由？茲分別論述如下:
  (一)兩造所簽訂之定型化契約是否無效
    按定型化契約乃伴隨現代社會大量交易所生之締約方式，其
    條款本身在民法私法自治及契約自由之原則下，並非全屬無
    效。但為顧及擬約之企業往往居於經濟上優勢，相對交易者
    則居於劣勢，在契約社會化浪潮下，就定型化之約款僅屬單
    方利益條款、違反誠信原則、對消費者顯失公平時，法院始
    有介入為個案具體審查之權，否則仍依私法自治、契約自由
    決定契約之效力。查本件系爭借據、授信約定書及微型企業
    創業貸款契約書之形式，固屬被上訴人與不特定消費者訂立
    同類契約之用，所提出預先擬定之契約條款，惟酌其內容，
    亦無非就兩造借款事項所為約定，上訴人非特未指明具體條
    款有何違反誠信原則、顯失公平之情形供本院調查憑參，甚
    而本件為經濟部中小企業處所函頒微型企業創業貸款由政府
    補貼利息，利率僅有3%；尤其上訴人自92年3月13日借款迄
    95年11月13日止，亦按月付息，毫無爭議；抑有進者，上訴
    人更於96年4月18日填寫授信條件變更申請書請求變更利率
    及償還本金方式，有該變更申請書附卷可考（見本院卷第30
    頁），本件借款契約本屬政府補貼下有利於上訴人之約定，
    上訴人亦非無締約空間，其僅泛言空稱乃定型化契約，對其
    不公平並違反誠信、平等互惠原則，復無磋商能力而無效云
    云，顯屬無據。
  (二)被上訴人未將系爭契約文件副本交付予上訴人，是否違反要
    式性？
    按消費借貸者，謂當事人一方移轉金錢或其他代替物之所有
    權於他方，而約定他方以種類、品質、數量相同之物返還之
    契約，民法第民法第474條第1項定有明文，是消費借貸契約
    僅屬要物契約，並無法定要式之要求。且若當事人約定書面
    要式，以書面簽署契約即足當之，縱被上訴人並未交付契約
    書副本，亦無礙消費借貸關係要式性，況上訴人亦得於簽約
    後主動向被上訴人索取，上訴人抗辯被上訴人未交付契約書
    副本有違要式性云云，尚非有據。
  (三)上訴人請求被上訴人降低借款利率是否有理由？
    上訴人另抗辯系爭契約書約定利率過高，尚有重度殘障母親
    需照顧，以伊等家境情況無力清償云云；惟查，系爭契約書
    約定為政府補貼利率下年息3%，如遲延繳款時，方改按原貸
    利率加郵政儲金1年期定期儲蓄存款利率加3%計算，上訴人
    既與被上訴人簽訂系爭契約書，即同意上開利率約定，何況
    上開利率並未逾越最高法定利率，是上訴人上開所辯云云，
    非得對抗被上訴人請求之事由，亦無礙於本件消費借貸關係
    之成立及其依約應返還借款之責。
七、從而，被上訴人本於消費借貸及連帶保證契約之法律關係，
    訴請上訴人連帶給付其492,162元，及自95年11月14日起至
    清償日止，按年息8.2％計算之利息，並自95年12月14日起
    至清償日止，逾期在6個月以內者，按上開利率1 0％，逾期
    超過6個月者，超過部份按上開利率20％計付違約金，為有
    理由，應予准許。是原審判命上訴人如數給付，並依職權宣
    告假執行，於法並無不合。上訴意旨仍執前詞指摘原判決不
    當，求予廢棄改判，難謂有理，應駁回其上訴。
八、本件事證已臻明確，兩造其餘攻擊或防禦方法，經本院審酌
    後，認均與本件之結論無涉，茲不再一一論述，併予敘明。
九、據上論結，本件上訴為無理由，依民事訴訟法第 436 條之
    1第3項、第449條第1項、第85條第2項、第87條第1項、第
    463條、第385條第1項前段，判決如主文。
中　　華　　民　　國　　96　　年　　11　　月　　29　　日
                        民事第四庭審判長法  官  劉坤典
                                        法  官  余明賢
                                        法  官  吳定亞
以上正本係照原本作成
本判決不得上訴
中　　華　　民　　國　　96　　年　　11　　月　　29　　日
                                        書記官  高秋芬
